臺灣南投地方法院民事判決
111年度訴字第122號
原      告  許炳燎  
訴訟代理人  黃婉菁律師
被      告  許炳文  


            許炳志  
            許省三  
            許元鴻  
            許思恭  
            許思聰  
            許思溫  

            許思亮  
            許思源  

            許美芳  
            許德吉  
            許舜強  
            許舜傑  
            許舜凱  
            蔡佩君  
            許舜閔  
            許舜喨  
            許舜斌  
            許維榮  
            許德聰  
            許峻銘  
            許德銳  

            許如玲  

            許如慈  
            許偉正  



            林惠惠  
兼  上一人
訴訟代理人  林姿伶  
被      告  許瑞源  
            林松麟  
            林石碧雪
            吳麗珠  
            吳進雄  
            周阿盞  
            吳政倫  
            吳政哲  
            吳明慧  
            許喬柔  
            許右承  

受  告知人  台中商業銀行股份有限公司

法定代理人  王貴鋒  
受  告知人  玉山商業銀行股份有限公司


法定代理人  黃男州  
上列當事人間分割共有物事件，本院於民國111年11月29日言詞
辯論終結，判決如下：
    主  文
如附表一編號1、2所示之共有人應按附表一編號1、2「繼承登記
」欄所示辦理繼承登記。
兩造共有如附表一所示之土地，其分割方法為如附圖即南投縣南
投地政事務所複丈日期民國一百一十一年六月十七日土地複丈成
果圖及附表二所示「暫編地號」之土地各分歸如附表二所示「分
得土地之共有人」取得土地。
訴訟費用由兩造按附表七所示訴訟費用負擔比例負擔。
    事實及理由
壹、程序方面：
一、按訴訟繫屬中為訴訟標的之法律關係，雖移轉於第三人，於
    訴訟無影響；前項情形，第三人經兩造同意，得聲請代移轉
    之當事人承當訴訟，民事訴訟法第254條第1項、第2項前段
    定有明文。經查：原告起訴請求分割如附表一即坐落南投縣
    ○○市○○段000地號、面積2,407.24平方公尺之土地（下稱系
    爭土地），系爭土地原共有人甲○○於民國111年3月29日將其
    就系爭土地之應有部分12分之1以夫妻贈與為原因移轉登記
    與Ｎ○○，Ｎ○○於111年4月27日以民事聲請承當訴訟狀聲請承當
    甲○○之訴訟，經甲○○與原告同意等節，有民事聲請承當訴訟
    狀、民事同意承當訴訟陳報狀、系爭土地所有權狀可憑（見
    本院卷一第319頁至第321頁、第367頁、第275頁），則應由
    Ｎ○○為甲○○之承當訴訟人，續行本件訴訟。
二、被告壬○○、癸○○、丑○○、未○○、戊○○、辛○○、庚○○、丁○○、
    己○○、寅○○、Ｋ○○、Ｂ○○、Ｃ○○、Ｄ○○、Ｎ○○、Ｇ○○、Ｅ○○、Ｆ○○、
    Ｊ○○、Ｍ○○、卯○○、Ｌ○○、酉○○、戌○○、黃○○、Ａ○○、申○○、午
    ○○、巳○○、乙○○○、宙○○、宇○○、玄○○、天○○、地○○、亥○○
    均經合法通知，未於最後言詞辯論期日到場，核無民事訴訟
    法第386條各款所列情形，爰依原告聲請，由其一造辯論而
    為判決。
貳、實體方面：
一、原告主張略以：
  ㈠系爭土地為如附表一所示共有人所共有，各應有部分比例如
    附表一所示，因丙○○○已於97年8月20日死亡，其就系爭土地
    所遺應有部分210分之1應由其全體繼承人即被告戊○○、辛○○
    、庚○○、丁○○、己○○、寅○○（下稱戊○○等6人）繼承公同共
    有，Ｈ○○於110年7月27日死亡，其就系爭土地所遺應有部分3
    6分之1應由其全體繼承人即被告Ａ○○、申○○（下稱Ａ○○等2人
    ）繼承公同共有。系爭土地依物之使用目的無不能分割之情
    事，各共有人間就系爭土地亦未訂有不分割之期限，然因共
    有人間無法達成分割協議，原告爰依法訴請裁判分割。
  ㈡系爭土地宜採原物分割，原告主張之分割方案如附圖即南投
    縣南投地政事務所（下稱南投地政）複丈日期111年6月17日
    土地複丈成果圖（下稱附圖）及附表二所示：暫編地號740⑴
    ，面積133.74平方公尺土地分歸如附表三所示共有人按附表
    三所示比例維持共有取得；暫編地號740⑵，面積320.97平方
    公尺土地分歸如附表四所示共有人按附表四所示比例維持共
    有取得；暫編地號740⑶，面積80.24平方公尺土地分歸如附
    表五所示共有人按附表五所示比例維持共有取得；暫編地號
    740，面積1,872.29平方公尺土地分歸如附表六所示共有人
    按附表六所示比例維持共有取得。原告所提上開分割方案係
    依兩造應有部分比例分割，分割後各筆土地之經濟價值相當
    ，各共有人間無互相金錢補償之必要，且可保存系爭土地上
    之建物，符合各共有人之最大利益，已獲得多數共有人之認
    可。依民法第823條、第824條規定，提起本件訴訟。被告戊○○等6人、被告Ａ○○等2人迄未分別就丙○○○、Ｈ○○所遺應有部
    分辦理繼承登記，故併請求丙○○○、Ｈ○○之繼承人即如附表一
    編號1、2所示共有人應按附表一編號1、2「繼承登記」欄所
    示辦理繼承登記。並聲明：如主文第1、2項所示。
二、被告方面：
  ㈠被告Ｂ○○、Ｉ○○、午○○、辰○○、巳○○、乙○○○陳述略以：同意原
    告之分割方案，願意與其他共有人共有，且無金錢補償之必
    要。
  ㈡被告壬○○、癸○○、丑○○、未○○、戊○○、辛○○、丁○○、己○○、
    寅○○、Ｃ○○、Ｄ○○、Ｎ○○、Ｇ○○、Ｅ○○、Ｆ○○、Ｊ○○、Ｍ○○、卯○○、
    Ｌ○○、酉○○、戌○○、黃○○未於本院言詞辯論期日到庭，惟據
    其等提出書狀陳述略以：同意原告之分割方案。
  ㈢被告庚○○、Ｋ○○、宙○○、宇○○、玄○○、天○○、地○○、亥○○、Ａ○○等2人未於本院言詞辯論期日到場，亦未提出書狀為任何聲
    明或陳述。
三、本院之判斷：
  ㈠按因繼承、強制執行、徵收、法院之判決或其他非因法律行
    為，於登記前已取得不動產物權者，應經登記，始得處分其
    物權，民法第759條定有明文。又分割共有物，性質上為處
    分行為，依民法第759條規定，共有不動產之共有人中有人
    死亡時，於其繼承人未為繼承登記以前，固不得分割共有物
    。惟共有人因其他共有人就共有土地尚未辦理繼承登記，依
    法不得為物權之處分，而於分割共有物訴訟中，請求其等辦
    理繼承登記，併合併對其等及其餘共有人為分割共有物之請
    求，不但符合訴訟經濟原則，亦與民法第759條及強制執行
    法第130條規定之旨趣無違（最高法院69年度台上字第1012
    號判決意旨參照）。經查：原告主張系爭土地之原共有人丙○○○於97年8月20日死亡，丙○○○之繼承人即被告戊○○等6人即
    如附表一編號1所示共有人尚未辦理繼承登記，Ｈ○○於110年7
    月27日死亡，Ｈ○○之繼承人即被告Ａ○○等2人即如附表一編號2
    所示共有人尚未辦理繼承登記等情，業據其提出系爭土地登
    記第一類謄本、丙○○○及Ｈ○○之繼承系統表、除戶謄本及其等
    繼承人之戶籍謄本為證（見本院卷一第223頁至第235頁、第
    111頁至第119頁、第343頁至第365頁），亦有本院民事紀錄
    科查詢表、臺灣高雄少年及家事法院111年3月9日高少家宗
    家字第1110003491號函附卷可佐（見本院卷一第71頁至第73
    頁、第237頁），復經調取本院110年度司繼字第第697號拋
    棄繼承卷宗（Ｈ○○之子即許廣迪、許廣彥拋棄繼承准予備查
    ）核閱無訛，堪信為真實。是原告於本件分割共有物事件，
    併請求丙○○○、Ｈ○○之繼承人即如附表一編號1、2所示共有人
    應按附表一編號1、2「繼承登記」欄所示辦理繼承登記，揆
    諸上開說明，即屬有據。
　㈡按各共有人除法令另有規定外，得隨時請求分割共有物；但
    因物之使用目的不能分割或契約訂有不分割之期限者，不在
    此限；分割之方法不能協議決定，或於協議決定後因消滅時
    效完成經共有人拒絕履行者，法院得因任何共有人之請求，
    為適當分配，民法第823條第1項、第824條第1項、第2項分
    別定有明文。經查：系爭土地之共有人即兩造及各應有部分
    比例如附表一「應有部分比例」欄所示，系爭土地之使用分
    區為鄉村區，使用地類別為乙種建築用地，有上開系爭土地
    登記第一類謄本可憑。原告主張系爭土地無因物之使用目的
    不能分割之情形，兩造就系爭土地亦無約定不分割之期限等
    情，為被告Ｂ○○、Ｉ○○、辰○○、巳○○、乙○○○、午○○所不爭執
    （見本院卷一第313頁），亦未見其他被告有所爭執，堪信
    為真實。系爭土地之共有人人數眾多且部分共有人未到庭或
    具狀對分割方案表示意見，則原告主張兩造就系爭土地無法
    達成協議分割，堪以採信。是原告依上開規定，請求裁判分
    割系爭土地，洵屬有據。　
　㈢按分割共有物得以原物分配於各共有人，民法第824條第2項
    第1款本文定有明文。又共有人因共有物分割之方法不能協
    議決定，而提起請求分割共有物之訴，應由法院依民法第82
    4條命為適當之分配，不受任何共有人主張之拘束；惟定共
    有物分割之方法，固可由法院自由裁量，但仍應斟酌各共有
    人之意願、共有物之性質、價格、分割前之使用狀態、經濟
    效用、分得部分之利用價值及全體共有人之利益等有關情狀
    ，定一適當公平之方法以為分割（最高法院49年度台上字第
    2569號判決意旨參照）。經查：
　⒈系爭土地為鄉村區乙種建築用地，系爭土地東北側臨南投縣
    南投市營盤路151巷，西北側臨南投縣南投市營盤路151巷79
    弄，系爭土地上坐落門牌號碼南投縣○○市○○路00號1層樓平
    房（即如南投地政複丈日期111年6月17日土地複丈成果圖【
    下稱現況圖】所示暫編地號740⑴）、被告乙○○○所有之紅磚
    房屋（即如現況圖所示暫編地號740⑵）、門牌號碼南投縣○○
    市○○路00號、71號2層樓透天厝（3樓搭建鐵皮）及增建物（
    即如現況圖所示暫編地號740⑶、740⑷）、被告Ｉ○○所有之門
    牌號碼南投縣○○市○○路00號、77號3層樓透天厝（4樓搭建鐵
    皮）及增建物（即如現況圖所示暫編地號740⑸、740⑹、740⑺
    ），其餘為零星作物、雜草生長或放置車輛等情，為原告、
    被告辰○○、乙○○○、Ｉ○○陳明在卷（見本院卷一第387頁至第3
    93頁），並經本院函囑南投地政派員會同本院及原告、被告
    辰○○、乙○○○、Ｉ○○、Ｂ○○於111年6月17日履勘現場查明屬實
    ，有本院勘驗測量筆錄、現場照片、現況圖、房屋稅籍資料
    在卷可參（見本院卷一第387頁至第416頁、第421頁、第60
    頁、第61頁、第337頁），堪認為真實。
　⒉原告提出之分割方案即如附圖及附表二所示：暫編地號740⑴
    ，面積133.74平方公尺土地分歸如附表三所示共有人按附表
    三所示比例維持共有取得；暫編地號740⑵，面積320.97平方
    公尺土地分歸如附表四所示共有人按附表四所示比例維持共
    有取得；暫編地號740⑶，面積80.24平方公尺土地分歸如附
    表五所示共有人按附表五所示比例維持共有取得；暫編地號
    740，面積1,872.29平方公尺土地分歸如附表六所示共有人
    按附表六所示比例維持共有取得。核原告提出之上開分割方
    案，兩造均依其等應有部分比例受原物分配，分割線均屬筆
    直、平整，各共有人分得之土地均臨南投縣南投市營盤路15
    1巷或南投縣南投市營盤路151巷79弄之道路，得以對外通行
    ，而無形成袋地之虞。
　⒊經以透明紙之現況圖與原告提出之上開分割方案比對，可知
    被告乙○○○所有之紅磚房屋（即如現況圖所示暫編地號740⑵
    ）、門牌號碼南投縣○○市○○路00號、71號2層樓透天厝（3樓
    搭建鐵皮）及增建物（即如現況圖所示暫編地號740⑶、740⑷
    ）坐落於如附表四所示共有人即被告乙○○○、辰○○、巳○○、
    午○○分得之如附圖所示暫編地號740⑵土地，被告Ｉ○○所有之
    門牌號碼南投縣○○市○○路00號、77號3層樓透天厝（4樓搭建
    鐵皮）及增建物（即如現況圖所示暫編地號740⑸、740⑹、74
    0⑺）坐落於如附表三所示共有人即被告Ｉ○○、Ａ○○等2人分得
    之如附圖所示暫編地號740⑴土地，可保留上開房屋之經濟價
    值。
　⒋再者，原告所提上開分割方案得辦理分割登記，有南投地政1
    11年9月8日投地二字第1110005453號函在卷可憑（見本院卷
    一第419頁），足認原告所提上開分割方案得辦理分割登記
    。復被告Ｉ○○、午○○、辰○○、巳○○、乙○○○、壬○○、癸○○、丑
    ○○、未○○、戊○○、辛○○、丁○○、己○○、寅○○、Ｂ○○、Ｃ○○、Ｄ○○、Ｎ○○、Ｇ○○、Ｅ○○、Ｆ○○、Ｊ○○、Ｍ○○、卯○○、Ｌ○○、酉○○、戌
    ○○、黃○○均同意原告提出之之分割方案（見本院卷一第312
    頁至第313頁、卷二第3頁至第43頁、第78頁），又原告、被
    告Ｂ○○、Ｉ○○、午○○、辰○○、巳○○、乙○○○均表示上開分割方
    案無庸金錢補償等情（見本院卷一第312頁至第313頁），亦
    未見其他被告表示本件有鑑價之必要，考量訴訟經濟，應無
    需令共有人再耗費數額非微之鑑價費用，透過囑託不動產估
    價師事務所估算各共有人分得土地之價值，本件應無鑑價必
    要。本院審酌共有人之意願、系爭土地之性質、分割後之形
    狀及土地發揮最大經濟效用等一切情狀，認原告所提上開分
    割方案即如附圖及附表二所示「暫編地號」之土地各分歸如
    附表二所示「分得土地之共有人」取得土地，符合土地分割
    之經濟效用及共有人全體之利益，堪認係適當、公允之分割
    方法。
四、綜上所述，原告於本件分割共有物事件併請求丙○○○之繼承
    人即被告戊○○等6人、Ｈ○○之繼承人即被告Ａ○○等2人應按附表
    一編號1、2「繼承登記」欄所示辦理繼承登記，應予准許，
    爰判決如主文第1項所示。而原告請求分割系爭土地，參酌
    共有物之性質、經濟效用、當事人之意願、全體共有人之利
    益及未來之利用等情，本院認系爭土地應依附圖及附表二所
    示「暫編地號」之土地各分歸如附表二所示「分得土地之共
    有人」取得土地之分割方案分配土地，較符合共有人之意願
    、兩造利益、土地經濟效益，有助於提高系爭土地之經濟價
    值及效用，堪認上開分割方案為適當、公允之分割方法，爰
    就系爭土地分割方案諭知如主文第2項所示。　
五、按共有人自共有物分割之效力發生時起，取得分得部分之所
    有權；應有部分有抵押權或質權者，其權利不因共有物之分
    割而受影響；但有下列情形之一者，其權利移存於抵押人或
    出質人所分得之部分：一、權利人同意分割；二、權利人已
    參加共有物分割訴訟；三、權利人經共有人告知訴訟而未參
    加，民法第824條之1第1項、第2項定有明文。經查：系爭土
    地之共有人即被告巳○○、乙○○○於94年12月19日以其等就系
    爭土地應有部分各30分之1（共計30分之2）設定最高限額新
    臺幣（下同）1,000,000元抵押權予受告知人台中商業銀行
    股份有限公司（下稱台中商銀），有上開系爭土地登記第一
    類謄本足佐，本院依原告之聲請於訴訟中對台中商銀告知訴
    訟，並送達記載有告知訴訟意旨之起訴狀繕本及言詞辯論通
    知書予台中商銀，有本院送達證書可參（見本院回證卷第79
    頁），台中商銀迄未參加訴訟，依前揭規定，台中商銀就系
    爭土地所設定最高限額1,000,000元抵押權應移存於抵押人
    即被告巳○○、乙○○○分割後所受分配之土地，併予敘明。
六、按債務人就查封物所為移轉、設定負擔或其他有礙執行效果
    之行為，依強制執行法第51條第2項規定，僅對於債權人不
    生效力而已，並非絕對無效；裁判分割，既係法院基於公平
    原則，決定適當之方法分割共有物，自不發生有礙執行效果
    之問題，債權人即不得對之主張不生效力；且債務人之應有
    部分，經實施查封以後，因裁判分割，其權利即集中於分割
    後之特定物，此為債務人原有權利在型態上之變更，當為查
    封效力之所及（最高法院69年度第14次民事庭會議決議、最
    高法院72年度台上字第2642號判決意旨參照）。經查：原共
    有人Ｈ○○就系爭土地之應有部分36分之1，固於89年2月8日經
    債權人玉山商業銀行股份有限公司聲請辦理假扣押查封登記
    ，有前開土地登記第一類謄本可證，然依前開規定及說明，
    上開限制登記並不影響本件分割共有物之請求，且本件裁判
    分割之結果對債權人亦生效力，附此敘明。
七、又因共有物分割、經界或其他性質上類似之事件涉訟，由敗
    訴當事人負擔訴訟費用顯失公平者，法院得酌量情形，命勝
    訴之當事人負擔其一部，民事訴訟法第80條之1定有明文。
    分割共有物乃具非訟事件之性質，本院斟酌何種分割方法較
    能增進共有物之經濟效益，並兼顧兩造之利益，以決定適當
    之分割方法，不因何造起訴而有不同，兩造之行為均可認係
    按當時之訴訟程度為伸張或防禦權利所必要，故本院認為訴
    訟費用由敗訴當事人負擔，顯失公平，而應由兩造按如附表
    七「訴訟費用負擔比例」欄所示比例分擔，較為公允，爰諭
    知如主文第3項所示。
八、訴訟費用負擔之依據：民事訴訟法第80條之1、第85條第2項
    。
中　　華　　民　　國　　111 　年　　12　　月　　13　　日
                  民事第二庭  法  官  楊亞臻
以上正本係照原本作成
如對本判決上訴，須於判決送達後20日內向本院提出上訴狀。如
委任律師提起上訴者，應一併繳納上訴審裁判費。
中　　華　　民　　國　　111 　年　　12　　月　　13　　日
                              書記官　陳雅雯
附表一：
南投縣○○市○○段000地號土地（面積2,407.24平方公尺）
編號 共有人 應有部分比例 繼承登記 1 丙○○○（歿） ，其應有部分由被告戊○○、辛○○、庚○○、丁○○、己○○、寅○○繼承 公同共有210分之1 被告戊○○、辛○○、庚○○、丁○○、己○○、寅○○就其被繼承人丙○○○所遺坐落南投縣○○市○○段000地號土地應有部分210分之1，應辦理繼承登記 2 Ｈ○○（歿） ，其應有部分由被告申○○、Ａ○○繼承 公同共有36分之1  被告申○○、Ａ○○就其被繼承人Ｈ○○所遺坐落南投縣○○市○○段000地號土地應有部分36分之1，應辦理繼承登記 3 癸○○ 12分之1  4 丑○○ 36分之1  5 未○○ 30分之1  6 子○○ 30分之1  7 戊○○ 210分之1  8 辛○○ 210分之1  9 庚○○ 210分之1  10 丁○○ 210分之1  11 己○○ 210分之1  12 寅○○ 210分之1  13 Ｋ○○ 12分之1  14 Ｂ○○ 36分之1  15 Ｃ○○ 36分之1  16 Ｄ○○ 36分之1  17 Ｎ○○ 12分之1  18 Ｇ○○ 36分之1  19 Ｅ○○ 36分之1  20 Ｆ○○ 36分之1  21 Ｊ○○ 12分之1  22 Ｍ○○ 60分之1  23 卯○○ 60分之1  24 Ｌ○○ 60分之1  25 酉○○ 60分之1  26 戌○○ 60分之1  27 黃○○ 30分之1  28 Ｉ○○ 36分之1  29 壬○○ 30分之1  30 午○○ 30分之1  31 辰○○ 30分之1  32 巳○○ 30分之1  33 乙○○○ 30分之1  34 宙○○、宇○○、玄○○、天○○、地○○、亥○○ 公同共有30分之1  
附表二：
南投縣南投地政事務所複丈日期111年6月17日土地複丈成果圖（
即附圖）
土地坐落： 南投縣○○市○○段000地號（面積2,407.24平方公尺）     暫編地號  面積（平方公尺）  分得土地之共有人 740⑴  133.74  附表三所示共有人按附表三所示比例維持共有取得 740⑵  320.97  附表四所示共有人按附表四所示比例維持共有取得 740⑶  80.24  附表五所示共有人按附表五所示比例維持共有取得 740  1,872.29  附表六所示共有人按附表六所示比例維持共有取得 合計  2,407.24   
附表三：
編號 共有人 應有部分比例 1 Ｉ○○ 2分之1 2 申○○、Ａ○○ 公同共有2分之1 
附表四：
編號 共有人 應有部分比例 1 午○○ 4分之1 2 辰○○ 4分之1 3 巳○○ 4分之1 4 乙○○○ 4分之1 
附表五：
編號 共有人 應有部分比例 1 宙○○、宇○○、玄○○、天○○、地○○、亥○○ 公同共有1分之1 
附表六：
編號 共有人 應有部分比例 1 子○○ 70分之3 2 壬○○ 70分之3 3 癸○○ 28分之3 4 丑○○ 28分之1 5 未○○ 70分之3 6 戊○○、辛○○、庚○○、丁○○、己○○、寅○○ 公同共有490分之3 7 戊○○ 490分之3 8 辛○○ 490分之3 9 庚○○ 490分之3 10 丁○○ 490分之3 11 己○○ 490分之3 12 寅○○ 490分之3 13 Ｋ○○ 28分之3 14 Ｂ○○ 28分之1 15 Ｃ○○ 28分之1 16 Ｄ○○ 28分之1 17 Ｎ○○ 28分之3 18 Ｇ○○ 28分之1 19 Ｅ○○ 28分之1 20 Ｆ○○ 28分之1 21 Ｊ○○ 28分之3 22 Ｍ○○ 140分之3 23 卯○○ 140分之3 24 Ｌ○○ 140分之3 25 酉○○ 140分之3 26 戌○○ 140分之3 27 黃○○ 70分之3 
附表七：訴訟費用負擔比例
編號 負擔人 訴訟費用負擔比例 1 子○○ 30分之1 2 壬○○ 30分之1 3 癸○○ 12分之1 4 丑○○ 36分之1 5 未○○ 30分之1 6 戊○○、辛○○、庚○○、丁○○、己○○、寅○○ 連帶負擔210分之1 7 戊○○ 210分之1 8 辛○○ 210分之1 9 庚○○ 210分之1 10 丁○○ 210分之1 11 己○○ 210分之1 12 寅○○ 210分之1 13 Ｋ○○ 12分之1 14 Ｂ○○ 36分之1 15 Ｃ○○ 36分之1 16 Ｄ○○ 36分之1 17 Ｎ○○ 12分之1 18 Ｇ○○ 36分之1 19 Ｅ○○ 36分之1 20 Ｆ○○ 36分之1 21 Ｊ○○ 12分之1 22 Ｍ○○ 60分之1 23 卯○○ 60分之1 24 Ｌ○○ 60分之1 25 酉○○ 60分之1 26 戌○○ 60分之1 27 黃○○ 30分之1 28 Ｉ○○ 36分之1 29 申○○、Ａ○○ 連帶負擔36分之1 30 午○○ 30分之1 31 辰○○ 30分之1 32 巳○○ 30分之1 33 乙○○○ 30分之1 34 宙○○、宇○○、玄○○、天○○、地○○、亥○○ 連帶負擔30分之1